【裁判字號】    97,交抗,693
【裁判日期】    970625
【裁判案由】    違反道路交通管理處罰條例
【裁判全文】
臺灣高等法院交通事件裁定             97年度交抗字第693號
抗告人  即
原處分機關  臺北市交通事件裁決所
受  處分人    甲○○
上列抗告人因違反道路交通管理處罰條例案件，不服臺灣士林地
方法院，中華民國97年4月30日所為裁定（97年度交聲字第333號
），提起抗告，本院裁定如下：
    主  文
原裁定撤銷，發回臺灣士林地方法院。
    理  由
一、原處分意旨略以：本件異議人即受處分人甲○○於民國95年
    5月6日13時33分許騎乘車牌號碼KEE-013號重型機車行經臺
    北市○○路時，為警攔檢並測得其呼氣所含酒精濃度達每公
    升0.55毫克以上，為臺北市政府警察局北投分局警員舉發「
    酒精濃度超過規定標準者（0.55以上）」，依道路交通管理
    處罰條例第35條第1項第1款規定處罰鍰新臺幣4萬5千元整，
    吊扣駕駛執照12個月，並施以道安講習。
二、原法院裁定以：經查，(一)本件異議人於上揭時、地騎乘車牌
    號碼KEE-013號重型機車，為警攔檢並測得其呼氣酒精濃度
    達每公升0.55毫克以上，超過規定之標準，經警舉發「酒後
    駕車」違規之事實，為異議人所自承，並有臺北市交通事件
    裁決所北市裁二字第裁22-AEU373845號裁決書、臺北市政府
    警察局北市警交字第AEU373845號舉發違反道路交通管理處
    罰事件通知單及臺灣高等法院檢察署95年度上職議字第6601
    號處分書、臺灣士林地方法院檢察署檢察官95年度偵字第67
    62號緩起訴處分命令通知書附卷足憑，是異議人有騎乘機車
    經測試檢定酒精濃度超過規定標準之違規事實，洵堪認定。
    (二)次按94年2月5日公布，95年2月5日施行之行政罰法第26條
      規定：「一行為同時觸犯刑事法律及違反行政法上義務規
      定者，依刑事法律處罰之。但其行為應處以其他種類行政
      罰或得沒入之物而未經法院宣告沒收者，亦得裁處之。前
      項行為如經不起訴處分或為無罪、免訴、不受理、不付審
      理之裁判確定者，得依違反行政法上義務規定裁處之。」
      其所揭示之所謂「一事不二罰」原則，探究其立法目的，
      無非以一行為同時觸犯刑事法律及違反行政法上義務規定
      時，由於刑罰與行政罰同屬不法行為之制裁，而刑罰之懲
      罰作用較強，依刑事法律處罰即足資警惕，實無一事二罰
      再處行政罰之必要，但罰鍰以外之沒入或其他種類行政罰
      ，因兼具維護公共秩序之作用，為達行政目的，行政機關
      仍得併予裁處。又此所稱「其他種類行政罰」，係指違反
      行政法上之義務應受「裁罰性」之「不利處分」而言，依
      行政罰法第2條規定，應包括限制或禁止行為之吊扣證照
      處分及警告性之講習處分在內。至於刑事訴訟法第253條
      之1所指之緩起訴處分，係介於起訴與微罪職權不起訴間
      之緩衝設計，而在內容及要件上與依刑事訴訟法第252條
      所為之不起訴處分均有所不同，又檢察官對被告為緩起訴
      處分時，依刑事訴訟法第253條之2第1項規定對被告所為
      之指示及課予之負擔，雖非刑罰，但對被告迭有財產減少
      及自由受限之影響，性質上可謂刑事處分，且緩起訴制度
      雖以特別預防為優先考量，但在具體個案決定上，實亦達
      到一般預防的作用及報應理念，基於一行為不二罰原則，
      異議人既已就其行為受到刑事處分，自不應因同一行為再
      受到國家的處罰（臺灣高等法院暨所屬法院96年法律座談
      會刑事類提案第36號研討結果參照）。又緩起訴處分確定
      後雖有使被告免於刑事訴追之效果，與不起訴處分之效果
      相同，但觀諸刑事訴訟法第253條之1第1項係於91年2月8
      日增訂，行政罰法則於94年2月5日公布，制定在後之行政
      罰法第26條第2項僅臚列「不起訴處分或無罪、免訴、不
      受理、不付審理之裁判確定者」，得依違反行政法上義務
      規定裁處之，並未將「緩起訴處分」此一要件納入規範，
      則此立法意旨應係立法者有意排除，而非法律漏洞。故檢
      察官為緩起訴處分時如已對異議人課予指示及負擔，應視
      為異議人已依刑事法律受到處罰，則於緩起訴處分確定後
      ，自不得再處以行政罰鍰。(三)異議人因同一事實經臺灣士
      林地方法院檢察署檢察官於95年6月13日以95年度偵字第
      6762號為緩起訴處分，於95年7月5日確定，該緩起訴處分
      期間為1年（業於96年7月4日緩起訴期滿），異議人並於
      95年9月6日向檢察官指定之公益團體即財團法人犯罪被害
      人保護協會士林分會捐款3萬元，有臺灣士林地方法院檢
      察署95年8月25日士檢己95年度緩字第1175號通知書、95
      年9月6日郵政跨行匯款申請書附卷足證，此固非刑法所定
      刑罰之種類，然已對異議人名譽、心理產生相當制約並影
      響被告之財產等權益，亦應可實質該當行政罰法第26條第
      1項之「依刑事法律」之處罰。據此，原處分機關依道路
      交通管理處罰條例第35條第1項第1款規定，對異議人上開
      酒後駕車之違規行為予以裁罰時，除其行為應處以其他種
      類行政罰即吊扣駕駛執照1年及施以道安講習部分，仍得
      予以裁處外，就異議人違反行政法上義務而受罰鍰4萬5千
      元部分，依行政罰法第26條第1項前段規定，即應依刑事
      法律處罰之，不得再依上揭道路交通管理處罰條例等規定
      裁罰之。至吊扣駕駛執照12個月及施以道安講習部份，乃
      裁罰性之不利處分，為維護交通安全，促使駕駛人於飲酒
      後能知所警惕，實有教導駕駛人了解交通規則並加強其遵
      循之必要，故依行政罰法第26條第1項但書之規定，仍得
      裁處之，原處分機關關於異議人此部分之裁處，並無違誤
      。綜上所述，機關依道路交通管理處罰條例第35條第1項
      第1款規定，裁處吊扣異議人駕駛執照12個月及施以道安
      講習之其他種類行政裁罰部分，於法並無不合，異議人就
      此部分亦未表示不服。然原處分裁處異議人罰鍰4萬5千元
      之行政裁罰部分，則有未恰，異議人此部分之異議，為有
      理由，自應由本院撤銷該部分之原處分，諭知不罰。固非
      無見。
三、惟查，交通部95年07月17日交路字第0950006986號函示引用
    法務部行政罰法諮詢小組第1次會議紀錄明確結論略以：「
    緩起訴者乃附帶條件的不起訴處分，亦即是不起訴的一種」
    在案云云。從而，緩起訴是否得謂為「刑罰」之一種？本案
    是否有行政罰法「一事不二罰」之適用？尚非無再予詳查之
    餘地。抗告意旨執此以指摘原法院裁定不當，為有理由。爰
    應由本院將原法院裁定撤銷，發回臺灣士林地方法院，以更
    為適法之調查與處置。
四、據上論結，應依道路交通案件處理辦法第26條，刑事訴訟法
    第413條前段，裁定如主文。
中    華    民    國    97    年    6     月    25    日
                  刑事第十庭    審判長法  官 楊炳禎
                                      法  官 朱光仁
                                      法  官 陳博志
以上正本證明與原本無異。
不得再抗告。
                                      書記官 陳嘉文
中    華    民    國    97    年    6     月    26    日


司法院資訊處製作；財團法人民間司法改革基金會備份。
